ACORDAO-COMPLETO-2561959

ACÓRDÃO 2219/2023 ATA 7/2023 - SEGUNDA CÂMARA

VISTOS, relatados e discutidos os embargos de declaração apresentados por Siloé de Oliveira Moura em face do Acórdão 6003/2022-TCU-Segunda Câmara,
ACORDAM os ministros do Tribunal de Contas da União, reunidos em sessão da Segunda Câmara, ante as razões expostas pelo relator e com fundamento nos arts. 32, inciso II, e 34 da Lei 8.443/1992, em: 
9.1. conhecer dos embargos de declaração e rejeitá-los; e 
9.2. dar ciência deste acórdão ao embargante e aos demais destinatários da deliberação original.

Embargos de declaração em face de deliberação que julgou irregulares contas especiais, com imputação de débito e aplicação de multas, em decorrência de não execução de termo de compromisso para execução de sistema de abastecimento de água.

Segunda Câmara

Fundação Nacional de Saúde (Funasa); Município de Senador Rui Palmeira/AL.

3. Embargante: Siloé de Oliveira Moura (CPF XXX.851.534-XX).
3.1. Responsáveis: Artur Lopes da Silva Filho (CPF XXX.135.114-XX); Siloé de Oliveira Moura  (CPF XXX.851.534-XX); Planecon , Orçamentos e Construções Ltda. (CPF 40.917.478/0001-03).

13.1. Ministros presentes: Vital do Rêgo (Presidente), Augusto Nardes, Aroldo Cedraz, Jorge Oliveira, Antonio Anastasia e Jhonatan de Jesus (Relator).
13.2. Ministro que não participou da votação: Antonio Anastasia.
13.3. Ministro-Substituto presente: Marcos Bemquerer Costa.

JHONATAN DE JESUS

Ministro Bruno Dantas.

Trata-se de embargos de declaração opostos por Siloé de Oliveira Moura (peça 170) ao Acórdão 6003/2022-TCU-Segunda Câmara, por meio do qual o Tribunal julgou irregulares suas contas e de outros responsáveis, com imputação de débito solidário e multas individuais, nos seguintes termos:
"VISTOS, relatados e discutidos estes autos de tomada de contas especial, instaurada pela Superintendência Estadual da Fundação Nacional de Saúde (Funasa) de Alagoas em virtude da não comprovação da regular aplicação dos recursos repassados pela União por meio do Termo de Compromisso/PAC 130/2008 (Siafi 644248) , que objetivou a execução de sistema de abastecimento de água no Município de Senador Rui Palmeira/AL,
ACORDAM os Ministros do Tribunal de Contas da União, reunidos em sessão da Segunda Câmara, ante as razões expostas pelo Relator, em:
9.1. considerar Artur Lopes da Silva Filho e a empresa Planecon Planejamento, Orçamentos e Construções Ltda. revéis, para todos os efeitos, dando-se prosseguimento ao processo, nos termos do art. 12, § 3º, da Lei 8.443/1992;
9.2. com fundamento nos arts. 1º, inciso I, 16, inciso III, alíneas 'b' e 'c', e 19 da Lei 8.443/1992, julgar irregulares as contas de Artur Lopes da Silva Filho, Siloé de Oliveira Moura e da empresa Planecon Planejamento, Orçamentos e Construções Ltda., condenando-os, solidariamente, ao pagamento do valor especificado a seguir, atualizado monetariamente e acrescido dos juros de mora devidos, calculados desde a data da ocorrência indicada até sua efetiva quitação, na forma da legislação vigente, fixando o prazo de 15 (quinze) dias, a contar do recebimento das notificações, para que seja comprovado, perante este Tribunal, o recolhimento das quantias aos cofres do Tesouro Nacional, nos termos do art. 23, inciso III, alínea 'a', da referida lei c/c o art. 214, inciso III, alínea 'a', do Regimento Interno do TCU:
	Data de ocorrência
	Valor histórico (R$) 

	12/7/2012
	150.000,00

9.3. com fundamento no art. 57 da Lei 8.443/1992, aplicar multas individuais de R$ 28.000,00 (vinte e oito mil reais) a Artur Lopes da Silva Filho, Siloé de Oliveira Moura e à empresa Planecon Planejamento, Orçamentos e Construções Ltda., atualizadas monetariamente desde a data do presente acórdão até a do efetivo recolhimento, se forem pagas após o vencimento, na forma da legislação vigente, fixando o prazo de 15 (quinze) dias, a contar do recebimento das notificações, para que seja comprovado, perante este Tribunal, o recolhimento das quantias aos cofres do Tesouro Nacional, nos termos do art. 23, inciso III, alínea 'a', da referida lei c/c o art. 214, inciso III, alínea 'a', do Regimento Interno do TCU;
9.4. com fundamento no art. 26 da Lei 8.443/1992, autorizar, se requerido, o pagamento das importâncias devidas em até 36 (trinta e seis) parcelas mensais e consecutivas, fixando o prazo de 15 (quinze) dias, a contar do recebimento das notificações, para que seja comprovado, perante este Tribunal, o recolhimento da primeira parcela, e de 30 (trinta) dias, a contar da parcela anterior, para que seja comprovado o recolhimento das demais, devendo incidir sobre cada valor mensal os devidos acréscimos legais, na forma prevista na legislação vigente, além de alertar os responsáveis de que a falta de comprovação do recolhimento de qualquer parcela importará no vencimento antecipado do saldo devedor, nos termos do art. 217 do Regimento Interno do TCU;
9.5. com fundamento no art. 28 da Lei 8.443/1992, autorizar, desde logo, a cobrança judicial das dívidas, caso não atendidas as notificações;
9.6. com fundamento no art. 16, § 3º, da Lei 8.443/1992 c/c o art. 209, § 7º, do Regimento Interno do TCU, remeter cópia deste acórdão à Procuradoria da República em Alagoas, para adoção das medidas que entender cabíveis;
9.7. enviar cópia deste acórdão à Funasa, ao Município de Senador Rui Palmeira/AL e aos responsáveis."
2.	Os embargos foram opostos de forma tempestiva em 7/11/2022, depois da ciência do teor do referido acórdão pelo representante legal de Siloé de Oliveira Moura em 26/10/2022 (peças 130, 156 e 168) .
3.	O embargante alegou que a deliberação recorrida conteria lacuna quanto à incidência da prescrição e omissões relativamente a dois argumentos de sua defesa, conforme sintetizou ao final do recurso: 
"Isto posto, considerando os argumentos anteriormente expendidos; considerando que os recursos foram liberados em agosto de 2011 e o único pagamento feito à empresa ocorreu em julho de 2012, e a citação do Embargante só foi realizada em setembro de 2021, mais de dez anos após o aporte das verbas e mais de nove anos após o pagamento à construtora; considerando que o único ato imputado ao Embargante foi o pagamento realizado em 12/07/2012, último ano de sua gestão, e a primeira notificação interna direcionada ao Embargante ocorreu somente em 30/08/2017 (expedição) , sendo recebida por terceiros em 13/09/17; considerando que os marcos interruptivos elencados no acórdão não se aplicam ao Embargante, visto que as notificações internas ali elencadas não foram dirigidas ao Embargante, mas sim o Prefeito sucessor; considerando a incidência da prescrição da pretensão punitiva na espécie, sob qualquer ângulo que se avalie a questão; considerando que não foi examinado no acórdão o fato de que a própria FUNASA questionou a razão pela qual não havia ainda sido efetuado o pagamento, situando como pendência, denotando que não havia óbice ao adimplemento e nem qualquer irregularidade que o impedisse; considerando o que mais dos autos consta, REQUER-SE O ACOLHIMENTO DOS EMBARGOS PARA QUE, EM NOVA E INTEGRATIVA ANÁLISE, SEJA ACOLHIDA A PRELIMINAR, a fim de reconhecer a prescrição da pretensão punitiva estatal, determinando-se o consequente arquivamento da Tomada de Contas Especial, ou quando não, que seja examinado o argumento relacionado ao fato de que a própria FUNASA instou o Embargante a realizar o pagamento e que a obrigação de prestar contas e de finalizar a execução da obra era do sucessor (Súmula 230) , a fim de que seja arquivado o procedimento em relação ao Embargante." (destaques do original) 
É o relatório.

Fábio Costa de Almeida Ferrario (OAB/AL 3.683) e outro, representando Siloé de Oliveira Moura.

Não atuou.

EMBARGOS DE DECLARAÇÃO EM FACE DE ACÓRDÃO QUE JULGOU IRREGULARES CONTAS ESPECIAIS, COM IMPUTAÇÃO DE DÉBITO E APLICAÇÃO DE MULTAS, EM DECORRÊNCIA DE NÃO EXECUÇÃO DE TERMO DE COMPROMISSO COM VISTAS A IMPLANTAR SISTEMA DE ABASTECIMENTO DE ÁGUA. NÃO OCORRÊNCIA DE PRESCRIÇÃO. ARGUIÇÃO DE OMISSÕES. INEXISTÊNCIA. REJEIÇÃO. Ato inequívoco de apuração dos fatos (art. 5º, inciso II, da Resolução-TCU 344/2022) constitui causa objetiva de interrupção do prazo prescricional, que atinge todos os possíveis responsáveis indistintamente, pois possui natureza geral, de sorte a possibilitar a identificação dos responsáveis. Contudo, notificação, oitiva, citação ou audiência (art. 5º, inciso I, do mencionado normativo) constituem causas de interrupção de natureza pessoal, com efeitos somente em relação ao responsável destinatário da comunicação.

TOMADA DE CONTAS ESPECIAL (TCE)

não atuou.

Trata-se de embargos de declaração opostos por Siloé de Oliveira Moura contra o Acórdão 6003/2022-TCU-Segunda Câmara, relatado pelo Ministro Bruno Dantas.
2.	Por meio da referida decisão, o Tribunal, em síntese, julgou irregulares as contas do embargante e de outros responsáveis, com imputação de débito solidário (R$ 150.000,00, em 12/7/20212) e multas individuais (R$ 28.000,00) .
3.	A irregularidade das contas decorreu de pagamento por serviços não realizados, incluindo impostos retidos, em face da inexecução total do objeto do Termo de Compromisso/PAC 130/2008 (Siafi 644248) , firmado pela Fundação Nacional de Saúde (Funasa) com o Município de Senador Rui Palmeira/AL para implantação de sistema de abastecimento de água no âmbito do Programa de Aceleração do Crescimento (PAC) de 2008.
4.	O embargante sustenta haver lacuna na deliberação recorrida quanto à incidência da prescrição quinquenal, uma vez que os repasses ocorreram em 2011, o pagamento questionado foi efetuado em 2012 e sua citação no TCU se deu somente em 2021.
5.	O ex-prefeito também alega a existência de omissões por suposta desconsideração de argumentos de defesa relativos:
	a) ao questionamento pela Funasa, em relatório de acompanhamento realizado em 15/03/2012, sobre não pagamento à empresa contratada para execução da obra, "denotando que não havia óbice ao adimplemento e nem qualquer irregularidade que o impedisse"; 
	b) à obrigação de prestar contas e de finalizar a execução da obra pelo sucessor (Súmula TCU 230) .
6.	Considerando o atendimento aos requisitos atinentes à espécie, os embargos devem ser conhecidos, com fundamento nos arts. 32, inciso II, e 34 da Lei 8.443/1992.
7.	Relativamente à prescrição, o assunto deve, de fato, ser reanalisado à luz da Resolução-TCU 344, de 11/10/2022 (BTCU Deliberações 198, de 21/10/2022) , que regulou a matéria com base em decisões do Supremo Tribunal Federal (STF) , especialmente o Recurso Extraordinário 636.886 (tema 899 da Repercussão Geral) e a Ação Direta de Inconstitucionalidade 5509.
8.	A mencionada resolução estabelece que a prescrição nos processos de controle externo observará o disposto na Lei 9.873/1999 (art. 1º) , ou seja, que as pretensões punitiva e ressarcitória prescrevem em cinco anos (art. 2º) ou em três, se o processo ficar paralisado, pendente de julgamento ou despacho (art. 8º) .
9.	Conforme o disposto no art. 4º, inciso II, da norma, o prazo de prescrição quinquenal começou a ser contado, neste caso, em 15/1/2014, quando a prestação de contas foi apresentada à entidade concedente (peça 42) . Entretanto, nos termos do art. 5º da mesma norma, a contagem desse prazo foi interrompida em várias ocasiões.
10.	Nesse ponto, ainda que o embargante tenha razão ao argumentar que algumas causas interruptivas são de natureza pessoal, os seguintes atos são suficientes para demonstrar que não incidiu a prescrição na fase interna do processo:
	- Visita técnica de 11/11/2016 (peça 59, p. 1) ;
	- Parecer financeiro de 18/8/2017 (peça 61) ; 
	- Relatório simplificado da TCE de 18/10/2019 (peça 98) ; 
	- Relatório do tomador de contas de 18/2/2020 (peça 107) .
11.	Observo que a Resolução-TCU 344/2022 deixa clara a possibilidade de se interromper o prazo prescricional mais de uma vez por causas distintas ou por uma mesma causa desde que, por sua natureza, essa causa seja repetível no curso do processo, com o reinício da contagem (art. 5º, §§ 1º e 2º) .
12.	Além disso, todos os eventos mencionados acima correspondem a causas objetivas de interrupção, que atingem os responsáveis indistintamente, porquanto são de natureza geral, importando em atos inequívocos de apuração dos fatos.
13.	Especificamente quanto à notificação e à citação, a jurisprudência é no sentido de que constituem atos de natureza pessoal, com efeitos interruptivos somente em relação ao notificado/citado (Acórdão 2643/2022-TCU-Plenário, relator o Ministro-Substituto Augusto Sherman) . 
14.	No que concerne ao embargante, basta notar que foi notificado na fase interna em 13/9/2017 e 23/7/2019 (peças 66, p. 3, e 81) e citado no âmbito deste Tribunal em 17/9/2021 (peças 126 e 129) para se concluir, ao ter em conta as demais causas interruptivas, não ter ocorrido a prescrição punitiva nem a ressarcitória, inclusive a intercorrente (três anos) .
15.	Aliás, a ocorrência de prescrição com base nos prazos da Lei 9.873/1999 já havia sido descartada no voto condutor da deliberação embargada, nos seguintes termos: 
"16. De todo modo, não ocorreu prescrição no presente caso, mesmo levando em conta os termos da Lei 9.873/1999, segundo os exames tanto da unidade instrutora como do Ministério Público junto ao Tribunal, sendo descabido, sob quaisquer dos prismas e diante das disposições do art. 9º, inciso II, da Instrução Normativa-TCU 71/2012, considerar como fato gerador do dano a data do repasse dos recursos - como pretendeu o responsável ao defender que teria havido, inclusive, a prescrição decenal."
16.	Assim, superado esse ponto (item 4, retro) , ante a conclusão pela inexistência de prescrição, resta examinar as possíveis omissões na deliberação embargada (item 5, alíneas "a" e "b") .
17.	Todavia, é evidente que não há as omissões indicadas pelo embargante, consoante comprovam os seguintes trechos do voto que embasou o Acórdão 6003/2022-TCU-Segunda Câmara:	
"17. No tocante ao mérito, verifico, inicialmente, que foram previstos serviços preliminares e os referentes à rede de distribuição e ligações domiciliares para execução do sistema objeto do ajuste em tela (peça 20, p. 7) , os quais seriam complementados por outros serviços com recursos do Termo de Compromisso 530/2009 (execução de adutora de água bruta, estação de tratamento de água, reservatório elevado, reservatório semienterrado e subestação) , todos contratados com a empresa Planecon Planejamento, Orçamentos e Construções Ltda. (peça 54) . 
18. Especificamente quanto ao Relatório de Acompanhamento da Funasa 03/2012, mencionado pelo responsável, vejo que, de fato, não foi apontado dano, mas não porque se constatou 'obra em curso', e, sim, porque, na data da vistoria (15/3/2012) , os recursos estavam aplicados no mercado financeiro e ainda não haviam sido despendidos (peça 29, p. 9) ; não existe evidência de que nesse acompanhamento tenha ocorrido avaliação da execução física das obras. 
19. Relativamente ao despacho do diretor-executivo da Funasa citado pelo ex-prefeito (peça 36) , a afirmação de que 'houve execução física do objeto pactuado e aplicação, ainda que parcial, dos recursos recebidos' não permite deduzir que o valor pago correspondia à execução física na mesma proporção. 
20. Essa afirmativa foi feita ao se apreciar pedido de prorrogação de prazo da vigência dos dois instrumentos para indicar a defasagem de tempo existente entre a manifestação anterior da área técnica da entidade contrária à solicitação, de 16/01/2013, e os dados do laudo da inspeção in loco, coletados em 8/11/2011. 
21. Apesar de constarem dos autos documentos apresentados pelo ex-prefeito à Funasa em 14/10/2011, indicando a execução de 100% dos serviços preliminares (R$ 2.767,90) e 0,09% dos serviços de rede de distribuição (R$ 39.845,58) naquela data (peça 56) , a entidade, na visita técnica feita posteriormente, aprovada em fevereiro de 2017, certificou percentual ínfimo de execução (0,5%) , sem possibilidade de aproveitamento da parte realizada (peças 58-59) . 
22. O laudo técnico e o relatório fotográfico fornecidos pelo prefeito sucessor, referentes à vistoria feita em 12/7/2013 por engenheiro contratado pelo Município de Rui Palmeira/AL, também não socorrem o ex-prefeito em sua tentativa de provar a execução da parcela paga, uma vez que não tratam do Termo de Compromisso 130/2008, mas, sim, do outro ajuste firmado (peça 32, p. 7-23) , cujas obras estavam paralisadas naquela oportunidade. 
23. Assim, não se pode acolher as alegações que buscaram elidir o débito, tampouco assiste razão ao ex-prefeito acerca da ausência de culpabilidade, como bem demonstrado pela unidade instrutora.
 (...) 
25. O fato de competir ao prefeito sucessor a obrigação de prestar contas não exime o signatário do termo de compromisso de responsabilidade: este foi quem efetivamente geriu os recursos, pois o pagamento impugnado ocorreu durante seu mandato, em 12/7/2012 (peça 117) . 
26. Além disso, está demonstrado que o ex-mandatário atuou pessoalmente em todas as etapas do processo, assinando documentos, como os termos de adjudicação e homologação do certame, o contrato, a ordem de execução dos serviços, a nota de empenho e a transferência eletrônica dos recursos à contratada (peças 51, p. 1 e 4; 53; 54; e 56, p. 15) . 
27. Decerto, à vista do valor total do contrato (mais de R$ 1,4 milhão) , do pequeno porte do Município de Senador Rui Palmeira/AL e do fato de que as obras da rede de distribuição seriam executadas em ruas da cidade, numa extensão de quase 4 km, com remoção/reinstalação de cerca de 2.000 m2 de paralelepípedo (itens 63 e 64 da instrução e peça 56, p. 10) , era esperado que acompanhasse o estágio de realização das obras e dele tivesse ciência antes de proceder ao pagamento." (destaques acrescidos) 
18.	Pelo que se depreende da análise efetuada naquele voto (item 18) , o questionamento pela Funasa, no relatório do acompanhamento realizado em 15/03/2012, sobre a existência de pagamento à empresa contratada não indicava que a entidade atestava sua realização. 
19.	Ademais, não se acatou a argumentação que buscava eximir o signatário do termo de compromisso de responsabilidade neste processo, inclusive a referente à alegada competência do sucessor de finalizar a obra e prestar contas.
20.	Diante do exposto, por não ter ocorrido prescrição e não conter o acórdão embargado omissões a serem sanadas, concluo pela rejeição do recurso.
	Nesses termos, voto por que o Colegiado aprove a minuta de acórdão que submeto à sua deliberação.
TCU, Sala das Sessões, em 28 de março de 2023.
Ministro JHONATAN DE JESUS
Relator